【裁判字號】    96,聲判,30
【裁判日期】    970307
【裁判案由】    聲請交付審判
【裁判全文】
臺灣桃園地方法院刑事裁定              96年度聲判字第30號
聲  請  人  甲○○
即  告訴人
代  理  人  邱正明律師
被      告  乙○○
上列聲請人因被告詐欺案件，不服臺灣高等法院檢察署檢察長中
華民國九十六年五月十八日以九十六年度上聲議字第二一○八號
駁回聲請再議之處分（原不起訴處分案號：臺灣桃園地方法院檢
察署九十六年度調偵字第六號），聲請交付審判，本院裁定如下
：
    主  文
聲請駁回。
    理  由
一、按告訴人接受不起訴處分書後，得於七日內以書狀敘述不服
    之理由，經原檢察官向直接上級法院檢察署檢察長或檢察總
    長聲請再議；上級法院檢察署檢察長或檢察總長認再議為無
    理由者，應駁回之；告訴人不服上級法院檢察署檢察長或檢
    察總長認再議為無理由而駁回之處分者，得於接受處分書後
    十日內，委任律師提出理由狀，向該管第一審法院聲請交付
    審判；法院認為交付審判之聲請不合法或無理由者，應駁回
    之。刑事訴訟法第二百五十六條第一項前段、第二百五十八
    條第一項前段、第二百五十八條之一第一項、第二百五十
    八條之三第二項前段分別定有明文。
二、聲請人聲請交付審判意旨略以：
  (一)聲請人於本件再議聲請之理由已敘明被告於借款當時係手持
    已經拒絕往來戶之支票票據，向聲請人借款，致聲請人誤以
    為被告所交付之票據得以兌現，始將現款出借，詎台灣高等
    法院檢察署則以：「被告於前曾借款開立之五十萬元票據有
    兌現，所以願意再陸續借款予被告，另有跟被告所起之合會
    ，每月會款二萬元，其中一萬元以上開借款利息相抵」等語
    ，並認定聲請人與被告間，係因同事情誼，被告之前借款如
    期返還之信賴關係及獲取借款利息而出借款項，即無陷於錯
    誤之可言，並認定聲請人所指摘之「借款金不符」，且認定
    此乃民事問題，確有顯著之錯誤。
  (二)聲請人就本件所爭議者，乃被告於手持已經「拒絕往來」戶
    之票據向聲請人借款時，其主觀上已存在不法所有之意圖存
    在，而非被告日後曾與聲請人和解，即予認定被告與聲請人
    間屬民事問題。
  (三)聲請人所指稱之被告存有「詐欺意圖」之時間點，係在被告
    手持已經拒絕往來票據，向聲請人借款之時間，因該手持之
    票據，必然不能兌現，而非在於被告於該不能兌現之票據退
    票後，再與告訴人和解，即認為雙方「之前所交付之票據有
    兌現」，用以解釋為雙方間之「信賴關係」，而認定被告並
    無詐欺之不法所有意圖存在，此乃法律邏輯上無法解釋之概
    念。
  (四)基上理由，爰聲請本院准將本件交付審判。
三、按新修正刑事訴訟法第二百五十八條之一規定告訴人得向法
    院聲請交付審判，係新增對於「檢察官不起訴或緩起訴裁量
    權」制衡之一種外部監督機制，法院僅就檢察官所為不起訴
    或緩起訴之處分是否正確加以審查，以防止檢察機關濫權，
    依此立法精神，同法第二百五十八條第三項規定法院審查聲
    請交付審判案件時「得為必要之調查」，其調查證據之範圍
    ，自應以偵查中曾顯現之證據為限；而同法第二百六十條對
    於不起訴處分已確定或緩起訴處分期滿未經撤銷者得再行起
    訴之規定，其立法理由說明該條所謂不起訴處分已確定者，
    包括「聲請法院交付審判復經駁回者」之情形在內，是前述
    「得為必要之調查」，其調查證據範圍，更應以偵查中曾顯
    現之證據為限，不得就告訴人新提出之證據再為調查，亦不
    得蒐集偵查卷以外之證據，否則，將與刑事訴訟法第二百六
    十條之再行起訴規定，混淆不清，亦將使法院兼任檢察官而
    有回復「糾問制度」之虞；且法院裁定交付審判，即如同檢
    察官提起公訴使案件進入審判程序，是法院裁定交付審判之
    前提，必須偵查卷內所存證據已符合刑事訴訟法第二百五
    十一條第一項規定「足認被告有犯罪嫌疑」檢察官應提起公
    訴之情形，亦即該案件已經跨越起訴門檻，否則，縱或法院
    對於檢察官所認定之基礎事實有不同判斷，但如該案件仍須
    另行蒐證偵查始能判斷應否交付審判者，因交付審判審查制
    度並無如同再議救濟制度得為發回原檢察官續行偵查之設計
    ，法院仍應依同法第二百五十八條之三第二項前段規定，以
    聲請無理由裁定駁回，合先敘明。
四、次按犯罪事實應依證據認定之，無證據不得認定其犯罪事實
    ，刑事訴訟法第一百五十四條第二項定有明文；又告訴人之
    告訴，係以使被告受刑事訴追為目的，是其陳述是否與事實
    相符，仍應調查其他證據以資審認；而犯罪事實之認定，應
    憑證據，如未能發現相當證據，或證據不足以證明，自不能
    以推測或擬制之方法，以為裁判基礎；另認定不利於被告之
    事實，須依積極證據，苟積極證據不足為不利於被告事實之
    認定時，即應為有利於被告之認定，更不必有何有利之證據
    （最高法院四十年臺上字第八六號及三十年上字第八一六號
    判例意旨足資參照）。又刑法第三百三十九條第一項詐欺罪
    之成立，以意圖為自己或第三人不法所有，以詐術使人將本
    人或第三人之物交付為要件。所謂以詐術使人交付，必須被
    詐欺人因其詐術而陷於錯誤，若其所用方法，不能認為詐術
    ，亦不致使人陷於錯誤，即不構成該罪，最高法院二十九年
    上字第三一○五號、四十年臺上字第八六號、四十六年臺上
    字第二六○號分別著有判例意旨可資參照。
五、經查：
  (一)觀諸聲請人即告訴人於偵查中陳稱：「（問：被告在何時何
    地以何方法詐騙你？）我與她同事，她在八十五、八十六年
    間因為我在公司裡擔任警衛，她是公司的協理，向我借錢前
    後共一百八十幾萬元」、「（問：既然知道她沒有錢為何要
    借錢給她？）因為她說公司開了之後賺錢會還我，之前她開
    的五十萬元支票有兌現，所以我才相信她」等語（見臺灣桃
    園地方法院檢察署九十四年偵字第一二七五六號偵查卷第二
    十頁），由此可知被告早於八十五、六年間起即已向告訴人
    借貸金錢，其曾交付面額五十萬元支票予告訴人並兌現在案
    ，而被告之後陸續於八十八年七月十日、同年八月二十日及
    十二月十日向告訴人借貸五十萬元、十萬元及六十九萬元，
    並曾支付一年之利息，嗣因無力清償，而與告訴人簽訂和解
    協議書等情，亦為聲請人所是認，並有和解協議書一紙存卷
    可按（見臺灣桃園地方法院檢察署九十六年度調偵字第六號
    偵查卷第十九至二十頁），而依該和解協議書所載，聲請人
    曾與被告間就被告所積欠之債務六十萬元，達成協議以百分
    之二點三二七之清償比例，並由聲請人收訖由被告交付之面
    額一萬三千九百六十六元之支票一紙，則依被告與聲請人間
    自開始借貸金錢之交易時起，直至被告嗣後所借貸迄未清償
    三筆共一百二十九萬借款止已歷時有近三年之久，其間被告
    曾有清償前筆五十萬元借款，並就本件三筆借款支付利息長
    達一年之久等交易往來情形，及雙方後續曾達成清償債務之
    和解契約以觀，已難認被告於借貸上開三筆借款之初，有何
    詐欺之不法犯意可言。
  (二)且參酌聲請人自承其於被告向其借錢之初，即已知悉其沒有
    錢，而向很多人借錢，且係因被告向其表示公司開了賺錢會
    還錢，所以才相信被告，既如前述，足見聲請人於出借金錢
    之初，業已知悉被告當時之資力狀況，而以被告經營事業本
    有虧損之風險，此亦當為聲請人知之甚稔，其猶仍同意將前
    揭三筆合計一百二十九萬元借款貸與被告，自不得以事後被
    告無力償還借款一端，即遽指被告自使即有有何施以詐術致
    使聲請人陷於錯誤，而交付財物之情形存在。
  (三)末按民事債務當事人間，若有未依債務本旨履行給付之情形
    ，在一般社會經驗而言，原因非一；其因不可歸責之事由無
    法給付，或因合法得對抗他造主張抗辯而拒絕給付，甚至債
    之關係成立後，始行惡意遲延給付，皆有可能，非必出於自
    始無意給付之詐欺犯罪一端。又刑事被告依法不負自證無罪
    之義務，苟無足以證明其在債之關係發生時，自始即具有不
    法所有意圖之積極證據，亦僅能令負民事之遲延給付責任，
    依刑事訴訟法第一百五十四條之規定，尚不得據此債信違反
    之客觀事態，而推定被告自始即有詐欺取財或詐欺得利之犯
    意。且當事人間所為民事上消費借貸行為，如嗣後借貸一方
    有未依約清償債務情事，除有具體事證足資認定借貸一方於
    交易之初，主觀上自始即無意給付，而有詐取財物或取得不
    法利益之犯意外，要屬民事債務不履行責任規範範疇，尚難
    僅因債務人其嗣後有未依約履行清償債務之客觀事實，而遽
    以詐欺罪責相繩。基此，本件被告就前揭三筆借款共一百二
    十九萬元，雖僅繳納一年之利息，而未償還本金，惟參酌證
    人祁光於偵查中亦證稱：「她倒的時候我才知道，她大概
    在外面欠了四千多萬元」、「她說要作生意開公司，後來也
    開了公司，但經營不善就倒了」等語（同上開偵查卷第四四
    頁），可知被告嗣後確實公司經營不善，致使經濟狀況惡化
    ，縱其嗣後未依約清償該三筆借款，亦僅屬聲請人得否循民
    事上借貸關係請求被告履行清償責任之問題，自不得僅因被
    告未能履行債務之清償，即據此反推認被告於向聲請人借貸
    系爭借款時，其主觀上具有詐取財物之不法犯意。
  (四)至聲請人聲請意旨所指被告持業已「拒絕往來」戶之票據向
    聲請人借款時，其主觀上已存在不法所有之意圖存在一節，
    茲查聲請人提出之四紙支票（票號分別為NA0000000、NA000
    0000、AA0000000、0000000），其係分別於八十八年起至八
    十九間所簽發，依其卷附四紙支票及退票理由單，僅得證明
    該四紙支票屆期經提示，均未獲兌現之事實，尚難憑以認定
    被告於借款之初，即有詐取聲請人財物之之不法犯意存在，
    是聲請人此部分主張，亦難逕採為被告不利之認定。
六、綜上，本件並無積極證據足資證明被告有何施用詐術行為，
    復查無其他積極之證據，足以證明被告有上開犯行，自屬不
    能證明被告犯罪。基上說明，原不起訴及駁回再議處分書以
    被告犯罪嫌疑不足為由，分別為不起訴處分或駁回聲請人再
    議之聲請，經核其等之認定，均已敘明其理由及所憑依據。
    且論證理由亦無違反經驗法則、論理法則或其他證據法則之
    處。聲請意旨指摘原處分違法而聲請交付審判，揆諸上述，
    並無理由，應予駁回，爰裁定如主文。
據上論斷，應依刑事訴訟法第二百五十八條之三第二項前段，裁
定如主文。
中    華    民    國    97    年    3     月    7     日
                      臺灣桃園地方法院刑事第四庭
                          審判長法  官  黃斯偉
                                法  官  蘇昭蓉
                                法  官  陳可薇
以上正本證明與原本無異。
本件不得抗告。
                                書記官  賴佩霞
中    華    民    國    97    年    3     月    7     日


司法院資訊處製作；財團法人民間司法改革基金會備份。
